【裁判字號】    98,簡上,712
【裁判日期】    980929
【裁判案由】    詐欺
【裁判全文】
臺灣桃園地方法院刑事判決             98年度簡上字第712號
上  訴  人
即  被  告  甲○○
上列上訴人即被告因詐欺案件，不服本院98年度壢簡字第1434號
，中華民國98年6 月9 日第一審刑事簡易判決（聲請簡易判決處
刑書案號：97年度偵字第25430 號、98年度偵字第4782、5675號
），提起上訴，本院管轄之第二審地方法院合議庭判決如下：
    主  文
上訴駁回。
    事  實
一、甲○○雖可預見將自己之金融帳戶提供他人使用，可能幫助
    他人從事財產犯罪，仍基於縱有人以其金融帳戶實施詐欺犯
    罪，亦不違背其本意之幫助故意，於民國97年11月5 日下午
    5 時3 分許至97年11月6 日凌晨0 時19分許間某時，在台灣
    地區某不詳地點，將其所有於97年9 月8 日在台新國際商業
    銀行中壢分行所開立帳號00000000000000號帳戶之存摺、金
    融卡、密碼，提供給真實姓名、年籍均不詳之成年詐欺集團
    成員使用，幫助該犯罪集團詐欺取財。該犯罪集團成員乃基
    於意圖為自己不法所有之犯意，先後撥打電話予丙○○、乙
    ○，誆稱不實之事由而施用詐術，致使丙○○、乙○均不疑
    有他而陷於錯誤，乃分別依電話指示匯款至甲○○所有上開
    台新商業銀行中壢分行帳戶，其詐欺取財行為之詳細時間、
    地點、方式、被害人及匯款情形均詳如附表所示，旋由該詐
    騙集團成員提領一空。嗣因丙○○、乙○發覺有異，始知受
    騙，乃報警處理，經警循線查知上情。
二、案經台北縣政府警察局三重分局報請台灣板橋地方法院檢察
    署檢察官呈台灣高等法院檢察署令轉台灣桃園地方法院檢察
    署檢察官偵查，暨桃園縣政府警察局中壢分局報請台灣桃園
    地方法院檢察署檢察官偵查後聲請以簡易判決處刑。
    理  由
一、證人即被害人丙○○、乙○於警詢中之證述，雖屬傳聞證據
    ，惟本院審理時被告並不爭執其證據能力，本院審酌上開筆
    錄作成時，較無人情施壓或干擾，亦無不當取供之情形，認
    為以之作為本案之證據亦屬適當，是上開警詢之證述，依刑
    事訴訟法第159 條之5 第2 項規定，有證據能力。
二、訊據上訴人即被告甲○○固坦承上開台新商業銀行中壢分行
    帳戶係其開立，惟矢口否認有幫助詐欺犯行，辯稱：伊上開
    帳戶金融卡係伊於97年11月5 日提領新台幣（下同）2 萬元
    後遺失，而伊之密碼係書寫於存摺及金融卡封套，伊是在星
    期一（指97年11月10日）因欲提領款項2 千元才發現不見云
    云。經查：
（一）上開台新國際商業銀行中壢分行所開立帳號000000000000
      00號帳戶確係被告所開立，業據被告供承不諱，復有該銀
      行檢送該帳戶開戶業務申請書、被告國民身分證、印鑑卡
      等在卷可稽。另證人即被害人丙○○、乙○如何遭詐騙集
      團成員以上揭方式詐騙，而依指示將上述款項匯款至被告
      所有帳戶，業據證人即被害人丙○○、乙○於警詢中證述
      綦詳，並有卷附上開台新商業銀行中壢分行帳戶資金往來
      明細表、台新銀行自動櫃員機交易明細表、高雄市政府警
      察局三民第二分局鼎金派出所受理詐騙帳戶通報警示簡便
      格式表、受理刑事案件報案三聯單、內政部警政署反詐騙
      案件紀錄表、台北縣政府警察局三重分局查訪表、內政部
      警政署反詐騙案件紀錄表、彰化縣警察局田中分局內安派
      出所受理詐騙帳戶通報警示簡便格式表各1 份在卷可稽。
（二）雖被告以前詞置辯，惟查：
    1.查上開台新商業銀行中壢分行帳戶並無掛失存摺、印鑑、
      金融卡之紀錄，有台新國際商業銀行97年12月23日台新作
      文字第9718686 號函在卷可稽，被告所稱上開重要物品遭
      遺失，然其竟未辦理掛失止付，已難採信。況按金融機構
      帳戶之存摺、提款卡係存戶持有該帳戶內款項之證明，提
      款卡更有自提款機即時提取該帳戶內之款項、轉帳，甚至
      變更密碼、臨時借支現金等功能，由重要性、方便性而言
      ，若非隨身攜帶，亦必妥為保存，不使之輕易外流，若不
      慎遺失或被盜，金融機構均有提供即時掛失、止付等服務
      ，以避免存款戶之款項被盜領或帳戶遭不法利用，為維護
      自身權益，殊無不儘速辦理掛失止付之理，且辦理該等手
      續，實屬輕而易舉，並無何特別困難或不便之處，從而拾
      獲或盜得他人帳戶資料之人，因未經失主同意使用該帳戶
      ，恐其不法取得之帳戶隨時有被失主掛失止付之可能，致
      因已掛失止付而無法使用該帳戶或轉入該帳戶之款項因而
      無法提領，豈不是白忙一場，因此若未經原帳戶所有人同
      意使用，自不敢冒此風險，貿然使用他人帳戶做為轉帳帳
      戶，可見本件詐欺集團所使用之被告帳戶，應係由被告交
      付存摺、提款卡及密碼，並同意使用，且承諾不申請掛失
      止付，本件詐欺集團成員始敢肆無忌憚持之做為詐欺之轉
      帳帳戶，情極明灼。
    2.存摺、金融卡等物為個人理財工具使用之物，依日常生活
      經驗，可判斷係屬相當重要之物品，且一般人均謹慎保管
      ，而被告於本院審理時自稱存摺、金融卡並非每天隨身攜
      帶，平時係放置櫃子內，則縱如被告所述其係於97年11月
      5 日攜帶該存摺、金融卡外出並提領款項，其提領款項後
      自應會將存摺、金融卡放回其原放置處，豈有遲至97年11
      月10日始發現遺失之理。況上開台新商業銀行中壢分行帳
      戶於97年11月5 日下午5 時3 分10秒經以金融卡提領2萬
      元，旋於同日下午5 時3 分58秒再以金融卡提領2 千元，
      其餘額僅有5 百元，有該帳戶資金往來明細表1 份在卷可
      稽，而衡情一般人提領款項後，均會檢視帳戶內存款餘額
      ，而以該時被告上開台新商業銀行中壢分行帳戶內餘額僅
      區區5 百元，理應更有清晰印象，而以被告實無於97年11
      月10日持餘額僅區區5 百元之帳戶金融卡欲提領2 千元之
      可能，是被告所辯自難採信。
    3.每一金融卡都設置有專用密碼，除非設定之人告知，否則
      他人不易得知。又各個銀行、郵局帳戶之金融卡有其特定
      之密碼，必知悉該特定之密碼始得以金融卡自該帳戶內提
      領款項，是為避免該帳戶之款項遭人盜領，銀行及郵局恆
      告知帳戶所有人應將金融卡與密碼分別置放，並不要輕易
      將該密碼外洩。又參諸被告於檢察官訊問及本院準備程序
      時，均得輕易陳明其金融卡密碼，則被告既清楚記得其金
      融卡密碼，自無另行書寫備忘之必要；再者，被告關於所
      辯書寫密碼於何處乙節，於警詢中先稱：將密碼書寫於存
      摺上云云，於本院準備程序時則稱：將密碼書寫於金融卡
      封套上云云，復於本院審理時又稱：存摺及金融卡封套都
      有書寫密碼云云，前後所辯翻異不一，則被告上開所辯，
      自非可採。
    4.綜上，被告辯稱上開帳戶存摺、金融卡遺失云云，要屬臨
      訟畏罪圖卸之詞，自不足採。
（三）至證人范聖榮於檢察官訊問時證稱：伊與被告於97年11月
      5 日星期三領2 萬元後，星期一（指97年11月10日）伊與
      被告要一起外出找工作，被告要領錢時才發現金融卡遺失
      云云；證人蔡文玉於檢察官訊問時證稱：被告有習慣將密
      碼寫在卡上云云。查被告於97年11月5 日顯非僅提領2 萬
      元（實則當日係於同一分鐘內係先後提領2 萬元、2 千元
      ），而被告衡情實無於97年11月10日欲提款時始發現遺失
      存摺、金融卡，及亦無將密碼書寫他處之理，均詳如前述
      ，另參諸該2 證人與被告均屬至親（證人范聖榮為被告之
      弟、證人蔡文玉為被告之母），其等上開所證顯係附和、
      迴護被告之詞，不足採信，而難執為有利被告之認定。
（四）再按金融存款帳戶，事關存戶個人財產權益之保障，與存
      戶之提款卡及密碼結合，其專屬性、私密性更形提高，除
      非本人或與本人具密切之關係者，難認有何理由可自由流
      通使用該存摺、提款卡及密碼，一般人亦均有應妥為保管
      存摺、提款卡及密碼，以防止被他人冒用之認識，縱有特
      殊情況偶有將存摺、提款卡及密碼交付他人之需，亦必深
      入瞭解其用途後再行提供以使用，恆係吾人日常生活經驗
      與事理；且金融帳戶為個人理財之工具，申請開設金融帳
      戶並無任何特殊之限制，一般民眾皆可以存入最低開戶金
      額之方式申請開戶，一個人可以在不同之金融機構申請多
      數之存款帳戶使用，並無何困難，此乃眾所週知之事實。
      且依一般人之社會生活經驗，若見有非親非故之人不以自
      己名義申請開戶，反而以出價蒐購或借用之方式向他人蒐
      集金融機構帳戶供己使用，衡情當能預見蒐集金融帳戶者
      ，係將所蒐集之帳戶用於從事財產犯罪之轉帳工具。況觀
      諸現今社會上，詐騙者以蒐集之人頭帳戶，作為詐欺之轉
      帳帳戶，業經報章媒體時有批露，因此交付帳戶予非親非
      故之人，受讓人將持以從事財產犯罪，已屬一般智識經驗
      之人所能知悉或預見，被告竟仍任意將本件存摺、提款卡
      及密碼等帳戶資料交付予身分上不具密切關係之人，對於
      該持用其帳戶資料之人果真用以作為詐欺取財之轉帳工具
      ，顯然亦不違背被告之本意，本件雖查無積極證據證明被
      告與該蒐集其帳戶之人有何共同實施詐欺犯行之手段施用
      或犯意聯絡，惟被告對於金融帳戶交付他人使用，可能遭
      持以從事詐欺取財犯罪之用，有所預見，且果真被利用作
      為詐欺取財之轉帳帳戶，又不違背被告之本意，足認被告
      有以提供帳戶予他人，幫助他人犯詐欺取財罪之不確定故
      意，灼然明甚。
（五）至被告雖於本院審理時具狀聲請傳喚被害人丙○○、乙○
      以證明並非其對被害人施詐云云，惟本件被告係交付其金
      融帳戶與他人使用以從事詐欺取財犯罪，而幫助他人犯詐
      欺取財罪，並非認其直接對被害人詐取財物，且被害人丙
      ○○、乙○亦未指稱係被告直接對其等施用詐術，本件既
      可認定被告確有交付金融帳戶與他人使用之情，事證已明
      ，被告上開聲請，自無傳喚之必要；另被告於本件辯論終
      結後始具狀稱：伊也是被害人，偵查時也表示伊願意當面
      與被害人和解，聲請傳喚被害人丙○○、乙○到庭調解云
      云，查本件被告於偵查及本院審理時始終飾詞矢口否認犯
      罪，而綜觀全卷，於檢察官訊問時被告本人從未表示欲與
      被害人和解之情，僅被告之母蔡文玉於檢察官訊問時一度
      稱：是有意願與被害人和解等語，查被告現已為智識健全
      之成年人，其相關法律責任均由被告自行負擔，被告之母
      蔡文玉上開所言亦無從認係被告本人之意，則被告上開所
      稱：偵查時也表示伊願意當面與被害人和解云云，顯與卷
      證不符；況被告之母蔡文玉於檢察官訊問時尚且稱：「我
      覺得不關我兒子（指被告）之事，不知如何和解... 甲○
      ○只是東西掉了，不知為何需要和被害人和解... 我們認
      為應該誰去領，就應該由去領的人負責。」等語（見台灣
      桃園地方法院檢察署97年度偵字第25430 號偵查卷第59頁
      ），顯亦無從認被告確有賠償被害人之意。綜上，被告於
      本件辯論終結後始以書狀為上開陳述，所請自難准許，一
      併敘明。
（六）本件事證明確，被告犯行洵堪認定。
三、核被告甲○○所為，係幫助犯刑法第339 條第1 項詐欺取財
    罪。又詐欺集團成員先後2 次詐騙被害人丙○○、乙○，使
    丙○○、乙○陷於錯誤而交付財物，惟被告僅以前開一交付
    存摺、提款卡及密碼之幫助行為，幫助詐欺犯罪集團成員犯
    前開2 次詐欺取財犯行，係1 行為觸犯2 罪名之想像競合犯
    ，應從一重處斷。被告以幫助他人犯罪之意思而參與犯罪構
    成要件以外之行為，為詐欺取財罪之幫助犯，爰依刑法第30
    條第2 項之規定，減輕其刑。
四、原審認被告犯行明確，適用刑法第339 條第1 項、第30條第
    1 項前段、第2 項、第55條、第41條第1 項前段、刑法施行
    法第1 條之1 第1 項、第2 項等規定，並審酌被告明知詐騙
    行為猖獗，卻仍將其所有之金融機構帳戶提供予不法份子使
    用，助長他人犯罪之風氣，並使不法份子易於逃避犯罪之查
    緝，嚴重破壞社會治安及造成被害人尋求救濟之困難，所為
    誠屬不該，且犯後猶飾詞否認犯行，未見悔意，併考量本案
    被害人遭詐騙之金額等一切情狀，量處有期徒刑3 月，並於
    斟酌本案犯罪情節及被告資力等節後，諭知易科罰金以1 千
    元折算1 日，核其認事用法，俱無違誤，量刑亦屬妥適，被
    告仍執前詞否認犯罪，提起上訴，核無理由，應予駁回。
據上論斷，應依刑事訴訟法第455 條之1 第3 項、第368 條，判
決如主文。
本案經檢察官梁光宗到庭執行職務。
中    華    民    國    98    年    9     月    29    日
                  刑事第一庭審判長法  官  曾家貽
                                  法  官  張瓊華
                                  法  官  鄭吉雄
以上正本證明與原本無異。
不得上訴。
                                  書記官  劉宗源
中    華    民    國    98    年    9     月    29    日
  ┌──┬────┬───┬─────┬───────────────┬──────────┐
  │編號│時間    │被害人│匯款金額  │詐騙方法                      │供犯罪所用金融帳戶  │
  ├──┼────┼───┼─────┼───────────────┼──────────┤
  │ 1  │97年11月│丙○○│24,000元  │以0000000000撥打被害人電話，自│戶名：甲○○、台新銀│
  │    │6 日凌晨│      │          │稱是「東森購物台」男性工作人員│行中壢分行、帳號：20│
  │    │0 時19分│      │          │，佯稱被害人先前訂購之手機因送│000000000000        │
  │    │許      │      │          │貨員填單時發生錯誤而填寫成以金│                    │
  │    │        │      │          │融卡方式付款之選項，故要求被害│                    │
  │    │        │      │          │人至提款機前操作，使被害人陷於│                    │
  │    │        │      │          │錯誤，依對方指示於翌（7） 日凌│                    │
  │    │        │      │          │晨1 時1 分許在高雄市三民區裕誠│                    │
  │    │        │      │          │路80號萊爾富便利商店內之台新銀│                    │
  │    │        │      │          │行自動櫃員機前提領現金後，將現│                    │
  │    │        │      │          │金存入對方指定之帳戶內。      │                    │
  ├──┼────┼───┼─────┼───────────────┼──────────┤
  │ 2  │97年11月│乙○  │30,000元  │撥打被害人所使用之行動電話0912│戶名：甲○○、台新銀│
  │    │6 日晚間│      │          │994868，自稱是「東森購物台」人│行中壢分行、帳號：20│
  │    │8 時10分│      │          │員，佯稱因被害人先前購買之味全│000000000000        │
  │    │        │      │          │藍藻錠使用刷卡繳款，因東森購物│                    │
  │    │        │      │          │台之電腦故障導致重複扣款，便詢│                    │
  │    │        │      │          │問被害人刷卡銀行及該銀行電話，│                    │
  │    │        │      │          │被害人遂告知對方其所使用之刷卡│                    │
  │    │        │      │          │銀行及電話，30分鐘後即接獲自稱│                    │
  │    │        │      │          │為匯豐銀行信用卡部門之人員來電│                    │
  │    │        │      │          │，告知被害人需於當日晚間12時前│                    │
  │    │        │      │          │至附近提款機前做連線方能取消重│                    │
  │    │        │      │          │複扣款，使被害人陷於錯誤，遂依│                    │
  │    │        │      │          │對方指示於同日晚間10時15分許持│                    │
  │    │        │      │          │郵局金融卡至彰化縣員林鎮○○路│                    │
  │    │        │      │          │台新銀行櫃員機前提領現金後，將│                    │
  │    │        │      │          │現金存入對方指定之帳戶內。    │                    │
  └──┴────┴───┴─────┴───────────────┴──────────┘
附錄所犯法條：
中華民國刑法第339條（普通詐欺罪）
意圖為自己或第三人不法之所有，以詐術使人將本人或第三人之
物交付者，處5 年以下有期徒刑、拘役或科或併科1 千元以下罰
金。
中華民國刑法第30條（幫助犯及其處罰）
幫助他人實行犯罪行為者，為幫助犯。雖他人不知幫助之情者，
亦同。
幫助犯之處罰，得按正犯之刑減輕之。


司法院資訊處製作；財團法人民間司法改革基金會備份。
